【裁判字號】    94,重家訴,15
【裁判日期】    951005
【裁判案由】    分配剩餘財產
【裁判全文】
臺灣臺北地方法院民事判決            94年度重家訴字第15號
原      告  乙○○
                        八號三.
訴訟代理人  官朝永律師
被      告  甲○○
訴訟代理人  林美倫律師
            陳勵新律師
            陳豪杉律師
上列當事人間分配剩餘財產事件，經本院93年度家小上字第1 號
民事判決，廢棄本院92年度家小字第5 號民事判決發回而來，本
院於民國95年9 月21日言詞辯論終結，判決如下：
    主  文
原告之訴及假執行之聲請均駁回。
訴訟費用由原告負擔。
    事實及理由
甲、程序方面：原告提起本院92年度家小字第5 號分配剩餘財產
    事件，聲明求為命台北市○○路458 巷41弄48號3 樓房屋所
    有權分配予原告之判決；嗣原告提起本院93年度家小上字第
    1 號上訴，變更聲明請求被告給付原告新台幣（下同）400
    萬元及法定利息；經本院93年度家小上字第1 號民事判決發
    回原審後，原告擴張聲明請求被告應給付原告0000000 元。
    查原告歷次變更及擴張聲明，均係依民法第1030條之一規定
    ，請求分配兩造剩餘財產，是原告歷次請求之基礎事實同一
    ，依民事訴訟法第255 條第1 項第2 、3 款規定，原告為訴
    之變更及擴張，應予准許。
乙、實體方面：
一、原告主張原告於民國91年12月17日起訴請求判決兩造離婚時
    ，兩造財產狀況如下：〔一〕、被告之剩餘財產為新台幣 (
    下同)27,993,177 元： (一)不 動產合計21,601,190元，如
    下：1.台北市○○區○○路458 巷41弄48號3 樓房屋暨其座
    落之基地，經前審法院命原告送匯豐不動產鑑定股份有限公
    司鑑定結果土地值4,403,916 元，房屋值3,480,792 元，合
    計總價為7,844.708 元。2.台北市○○區○○路621 巷35號
    4 樓房屋暨其座落之基地，經前審法院命原告送匯豐不動產
    鑑定股份有限公司鑑定結果土地值5,741,476 元，房屋值
    7,97 5,006 元 ，合計總價為13,716,482元。 (二)動 產即
    銀行存款計6, 706, 987 元，如下：1.台灣銀行綜合存款有
    定期存款460, 089元及優惠儲蓄存款1,595,500 元，合計
    2,055, 589元。2. 中 華商業銀行綜合存款859,158 元。3.
    萬通商業銀行存款850,000 元。4.中聯信託投資公司存款
    1,100,000 元。5.聯邦銀行存款810,000 元。6.日盛商業銀
    行存款610, 000元。7.
    台新銀行存款422,240 元。 (三）被告於離婚前夕隱匿之資
    產計450,000 元，如下：1.中興銀行存款200,00 0元，於91
    年11月2 日到期，距離婚日91年11月17日僅15日該筆存款下
    落不明。2.台北銀行存款250,000 元，於91年8 月8 日到期
    ，距離婚日91年11月17日僅3 個月，被告雖辯稱用於補助兒
    子國外旅遊旅費及下學期學費，惟國外旅遊旅費不會超過十
    萬元，由原告每月給兒子2 萬元不等之生活費足以支應。另
    公立大學每學期學費約4 萬元，多由原告支應，而由被告向
    其所屬機關申請補助，被告稱25萬元用於兒子之學費，不足
    採信。〔二〕原告之剩餘財產為6,261,249 元，如下： (一
    )海 外投資計1, 700,000元，如下：1.88年至香港投資餐廳
    50萬元。2.89年至香港投資餐廳50萬元。3.91年至香港投資
    餐廳70 萬 元。 (二)動 產即銀行存款計106,777 元，如下
    ：1.中國信託銀行存款103,900 元。2.富邦銀行存款1,180
    元。3.遠東國際商業銀行1,697 元。 (三)退 休金
    4,454,472 元。〔三〕綜上所陳，被告之剩餘財產
    28,718,177元較原告之剩餘財產6,261, 249元多22,
    456,928 元，原告依法自得請求兩造剩餘財產差額之二分之
    一即11,228,464元，本件原告僅請求7,884,708 元，自屬有
    據。而聲明：被告應給付原告0000000 元，並願供擔保聲請
    宣告假執行。
二、被告則以：〔一〕原告顯有於法定財產制關係消滅前5 年內
    處分婚後財產以減少被告對剩餘財產之分配之情形，依民法
    第1030條之3 第1 項，應予追加計算：（一）查中華郵政公
    司、中國信託商業銀行、台北富邦銀行、遠東銀行、台灣銀
    行及彰化銀行等函覆內容，證明原告在提起本件訴訟前5 年
    內，於上開行庫均尚有存款數十萬元不等，如原告85年度郵
    局定存利息所得即有5 萬餘元，其當時郵局存款金額應有80
    萬元以上。而原告歷來在新店公崙郵局之每月存款結餘常超
    過20萬元以上，何以均憑空消失？又其在中國信託商業銀行
    91 年7月30日有存款109 萬8900元，富邦商業銀行在89年間
    曾有存款50萬元，遠東國際商業銀行88年間有50萬元，台灣
    銀行營業部92年8 月間有存款244 萬4474元等，顯然並非全
    無資產。又原告自認其歷年所得均高於新台幣1 百萬元，事
    實上原告自89年2 月之後每月薪資均超過7 萬元，且尚有其
    他津貼與年終獎金：1.原告在87年12月及88年1 月，兩個月
    份所得超過40萬元。90年8 月收入超過24萬元。90年11月至
    91年2 月4 個月間收入達新台幣64萬元。91年6 月份收入14
    萬元。即便退休之後亦尚有91年7 月9 日33057 元、7200元
    、44299 元，8 月2 日78076 元，8 月30日勞保25800 元，
    92年3 月31日18886 元，7 月31日61513 元等收入。2.原告
    退休時除退休金455 萬4472元之外尚有台灣省菸酒公賣局台
    北菸廠核發之職工福利金、年終考核獎金共44萬2440元，及
    中央信託局91年7 月26 日 核發公保養老給付109 萬8900元
    整等收入，合計565 萬3372 元 。（三）依原告自認曾於91
    年8 月1 日投資符和光開設之餐廳50萬元、92年投資在廣州
    開設才藝教室192 萬5100元，93 年5月間投資香港餐廳35萬
    4700元，93年5 月28日提款購買冷氣機、電視機、音響、乒
    乓球桌（實為兒子符秉權出資購買）等設備共20萬3500元，
    全未舉證證明，但至少表明原告自認其財產並非僅有現有帳
    戶存款，而是尚有其他投資等財產隱匿於大陸等地。原告稱
    退休前後之支出亦屬不實：其自認有於91年8 月1 日投資符
    和光開設之餐廳50萬元、92年投資在廣州開設才藝教室192
    萬5100元，93年5 月間投資香港餐廳35萬4700元，93年5 月
    28日提款買冷氣機、電視機、音響、乒乓球桌等設備共20萬
    3500元，但全未舉證證明。又原告自稱『退休後』平均每月
    支付子女2 萬4 千元生活費，及給付被告3100元子女生活雜
    支，然均未舉證證明，事實上原告每月給付之金額僅有每人
    1 萬元且逐漸減少，且全部都由子女自己花用或儲蓄，被告
    並未取得。另原告主張88年及89年間需償還銀行貸款云云，
    唯未舉證，被告否認其主張之真正。且縱使原告之主張屬實
    ，其貸款既用於投資，當有收益，可見其現存資產中除退休
    金等外，另外尚有投資之股本存在。且由原告在86年間報稅
    時隱匿利息所得不申報，事後方由國稅局核定補繳之事可知
    原告有隱匿財產。又原告賣掉廣州房屋所得180 萬元，另有
    人民幣7 萬元之存款。是原告之薪資收入甚高，除分擔家庭
    生活費用及給付子女零用金外，每年留用之金額均有60萬至
    上百萬元，在離婚訴訟起訴前5 年內（86年至91年），應有
    約381 萬元自行留用之收入及565 萬3372元之退休收入，若
    加計85年之前應有之財產及該筆收入存入帳戶後之歷年孳息
    ，其應有之現存財產將更為可觀，然現今原告存款卻所剩無
    多，顯有故意處分或隱匿，以減少財產情形，依民法第1030
    條之3 第1 項，追加計算後至少應有946 萬6,233 元。〔二
    〕被告91年12月17日之財產實況如下：
    （一）銀行存款部分：91年底被告的存款當中，有約282 萬
          元是被告母親借用被告的戶頭存放，目前已全由原告
          之母取回，總計當時被告實際自有存款為387 萬5589
          元。又離婚係由原告所提，被告不可能知道起訴日並
          將財產隱匿，被告從中興銀行提出是因為中興銀行當
          時不保險，所以提出存款繳納保費及家用，台北銀行
          係因到期所以提出。（二）房屋部分：被告登記有兩
          戶房屋，原告所請求之台北市○○路458 巷41弄48號
          3 樓房屋及土地依實務確定見解不得列入剩餘財產計
          算。原告於原第一審92年11月5 日下午2 時之言詞辯
          論中，陳稱：「我只是要分這棟房子的剩餘財產，我
          其他都不要分配，其他部分都要拋棄。」，並於言詞
          辯論筆錄上簽名，足認原告除系爭房屋外，已拋棄對
          於雙方所有之其他財產及差額之請求，並於訴訟中捨
          棄，依前開法律見解，原告之請求顯無理由。被告自
          住之台北市○○路621 巷35號4 樓之住屋，乃屋齡已
          達20年之老舊5 樓公寓，且無電梯，面積亦僅較北安
          路房屋略大，其房屋稅課稅價值僅為24萬8200元，土
          地依公告現值計算，價值亦僅有約478 萬1500元，房
          地合計為502 萬9700元，且另應扣除增值稅約100 萬
          元，故僅值402 萬9700元。唯經被告查詢鄰近之房屋
          仲介公司，據告知該所房屋之市價應為1000萬元左右
          ，則扣除增值稅後尚餘900 萬元之價值。〔二〕被告
          之剩餘財產，依法定方式計算，應扣除下列部分：（
          一）被告於74年6 月4 日前所取得之原有財產：查系
          爭台北市○○路458 巷41弄48號3 樓房屋乃兩造婚後
          ，被告於民國67年5 月以自己名義所購買取得之財產
          ，不得列入剩餘財產差額分配請求權計算範圍。（二
          ）被告所負債務：被告現住房屋（台北市○○路621
          巷35號4 樓）是被告之母陸續借給被告650 萬元所購
          得，原告分文未出，依法該筆650 萬元之債務應予扣
          除。（三）綜上，被告於91年12月17日之剩餘財產扣
          除債務及74年6 月4 日前所取得之原有財產，僅約
          637 萬5589元，而原告財產則追加計算後至少應有
          946 萬6,233 元，故被告之財產並未多於原告，故原
          告起訴請求分配剩餘財產並無理由。〔三〕民法第
          1030條之1 規範目的在於給予夫妻中之一方從事家事
          勞動之對價，原告自85年起與被告及子女分居，每月
          除直接給子女零用錢供子女個人花用外，僅有分擔一
          部份家庭費用，並未分擔家事勞動。且對子女的保護
          教養也毫不關心，女兒在92年因精神分裂送醫時也不
          聞不問，被告每日忙於照料高齡81歲之母親及患病的
          女兒，原告則以其薪資收入縱情玩樂，多次前往大陸
          ，故原告起訴請求分配剩餘財產，與立法意旨殊有未
          合！另就兩造所生子女之教養費而言，兩造兒子尚須
          就學，女兒因精神分裂症須被告長期照料，女兒之病
          情經主治醫師告知，已無痊癒之望，僅能以藥物控制
          其不發作，而被告年紀已60歲，能夠繼續扶養女兒之
          時間無多，百年之後兒子亦不可能擔負照護之責，屆
          時必須送入療養院，女兒年紀仍輕（現為27歲），所
          需準備之安養費用可能達新台幣上千萬元，皆須被告
          籌措負擔，如此豈能謂為公平。原告多年來未有分擔
          家務，甚至經常對被告惡言相向，出言恐嚇，又有暴
          力傾向，揮霍財產，被告於婚姻關係存續中負擔家庭
          生活及教養子女之重擔，復於離婚後繼續擔負子女生
          活費用，且須照料患有精神分裂症之女兒，故依民法
          1030條之1 第2 項規定，鈞院應免除原告所請求之分
          配額等語資為抗辯。而聲明：原告之訴及假執行之聲
          請均駁回，如受不利判決，願供擔保聲請宣告免為假
          執行。
三、原告主張原告於91年12月17日提起本院92年度婚字第49號離
    婚事件，於92年3 月31日判決兩造離婚確定，故兩造分配剩
    餘財產之時點為91年12月17日，有原告所提民事判決書及確
    定證明書為證，被告對此並不爭執，並經本院調取本院92年
    度婚字第49號離婚事件卷宗核閱相符，自堪認為真實。至原
    告主張被告之剩餘財產28,718,177元較原告之剩餘財產6,
    261, 249元多22, 456,928 元，兩造剩餘財產差額之二分之
    一為11,228,464元，原告得請求7,884,708 元等情，則為被
    告所否認，並以前開情詞置辯。經查：
（一）原告財產部分：原告主張有6,261,249 元，包括：１、海
      外投資計1, 700,000元，包括：（1）88 年至香港投資餐
      廳50萬元。（2）89 年至香港投資餐廳50萬元。（3）91
      年至香港投資餐廳70萬元。２、動產即銀行存款計
      106,777 元，包括：（1） 中國信託銀行存款103,900 元
      。（2） 富邦銀行存款1,180 元。（3） 遠東國際商業銀
      行1,697 元。
      ３、退休金4,454,472 元。被告則辯稱：原告之薪資收入
          ，除分擔家庭生活費用及給付子女零用金外，每年留
          用之金額均有60萬至上百萬元，在離婚訴訟起訴前5
          年內（86 年 至91年），應有約381 萬元自行留用之
          收入及565 萬3372 元 之退休收入，顯有故意處分或
          隱匿，以減少財產情形，依民法第1030條之3 第1 項
          ，追加計算後至少應有946 萬6,233 元。查原告於91
          年12月17日起訴前，除原告主張之退休金0000000 元
          外，尚有台灣省菸酒公賣局台北菸廠核發之職工福利
          金、年終考核獎金共315864元（39038 ＋78076 ＋
          12000 ＋4000＋2750＋130000＋50000=315864），中
          央信託局核發之公保養老給付0000000 元（見本院卷
          第一宗第118 、117 頁），被告主張應追加計算
          0000000 元（0000000 ＋315864＋0000000 ＝
          0000000） 部分，應為可取。至原告起訴時之銀行存
          款僅106777元，對照原告自認其歷年所得均高於1 百
          萬元，其在中國信託商業銀行91年7 月30日有存款
          109 萬8900元，富邦商業銀行在89年間曾有存款50萬
          元，遠東國際商業銀行88年間有50萬元，台灣銀行營
          業部92年8 月間有存款244 萬4474元，有上開帳戶歷
          史交易明細帳可稽，參酌原告自承88年至香港投資餐
          廳50萬元、89年至香港投資餐廳50萬元、91年至香港
          投資餐廳70 萬 元、92年投資在廣州開設才藝教室
          192 萬5100元，93年5 月間投資香港餐廳35萬4700元
          （見本院卷第1 宗第119 頁、第二宗第253 頁），則
          僅以原告起訴時之銀行存款計算原告之剩餘財產顯與
          事實有所差距，而追加計算原告於91年12月17日前海
          外投資部分為0000000 元（50萬元＋50萬元＋70萬元
          ＋192 萬5100元＝0000000 元），結果與被告依原告
          存款紀錄及被告帳冊，計算原告收入扣除原告給付家
          用後之金額相當，故應追加計算原告於91年12月17日
          前海外投資金額0000000 元。從而，原告提起離婚訴
          訟時之剩餘財產，合計為0000000 元（106777＋
          0000000 元＋000000 0 元 ＋元＝0000000 元）。
（二）被告財產部分：
１、按民法第1030條之一剩餘財產分配請求權之規定，係於74年
    6 月5 日修法後所增訂，並無溯及效之效力，故得成為民法
    第1030條之一分配之標的，應僅限於74年6 月5 日後婚姻關
    係存續中有償取得之原有財產。查台北市○○路458 巷41弄
    48號3 樓房屋係67年5 月間以被告名義購買取得，為原告所
    不爭執，則此既非被告於74年6 月5 日後取得之財產，原告
    主張應列入剩餘財產分配，並不可取。
２、至被告所有台北市○○區○○路621 巷35號4 樓房屋暨其座
    落之基地，經原告送匯豐不動產鑑定股份有限公司鑑定結果
    ，土地值5,741,476 元，房屋值7,97 5,006元，合計總價為
    13, 716,482 元，有鑑定報告書附於本院93年度家小上字第
    1 號卷可稽（本院卷第二宗第258 頁可參）。被告主張其市
    價僅1000萬元，並不能舉證以實其說，原告主張應以其價值
    00000000元列入剩餘財產分配，應為可取。
３、原告另主張其提起離婚訴訟時，被告之銀行存款合計000000
    0 元（詳如附件一所示），亦有銀行歷史明細帳附於本院93
    年度家小上字第1 號卷可稽，原告主張應列入剩餘財產分配
    ，應為可取。
４、至原告主張被告隱匿中興銀行存款20萬元及台北銀行25萬元
    部分，被告則辯稱是因中興銀行當時不保險，台北銀行存款
    已到期才領出，均已繳納保費及家用殆盡等語，查兩造離婚
    訴訟係由原告提出，被告自始不同意離婚，被告本無隱匿財
    產之必要，且原告並未就被告係將該存款隱匿何處，舉證以
    實其說，原告主張被告隱匿財產45萬元，自不可取。
５、被告另主張其上述存款中，有282 萬元，是被告母親借用被
    告帳戶存放，台北市○○區○○路621 巷35號4 樓房地，是
    被告向母親借款650 萬元購買，故被告之婚後財產，應扣除
    上開負債932 萬元，惟為原告所否認。查被告母親王兆珍到
    庭結證稱：我把房子賣了三百多萬元放在被告戶頭，85年被
    告要買621 巷房子，我就湊400 萬元給被告，300 多萬元是
    存在被告戶頭湊足400 萬元借給她，85年6 月17日我的定存
    100 萬元到期，又借給被告，9 月17日我給老三做股票的錢
    100 萬元到期，9 月18日50萬元到期，前後共借給被告650
    萬元等語（見本院92年度家小字第5 號卷第77頁），此外並
    有借據附於本院93年度家小上字第1 號卷可稽。被告主張其
    婚後財產，應扣除對母親之負債650 萬元部分，應為可取。
６、綜上，被告應列為剩餘財產分配之標的，合計為00000000元
    （00000000元＋0000000 元－650 萬元＝00000000元）。
（三）再按法定財產制關係消滅時，夫或妻現存之婚後財產，扣
      除婚姻關係存續中所負債務後，如有剩餘財產之差額，應
      平均分配，依前項規定，平均分配顯失公平者，法院得調
      整或免除其分配額，民法第1030條之一第1 、2 項定有明
      文。查本件兩造婚後財產之差額為0000000 元（00000000
      －0000000 ＝0000000） ，原告固可依上述規定，請求差
      額之二分之一即0000000 元。惟民法第1030條之一，規定
      法定財產關係消滅時之夫妻剩餘財產分配請求權，係為肯
      定夫妻家事勞動價值，認為一方在家操持家務，教養子女
      ，備極辛勞，他方得無後顧之憂，專心發展事項，其因此
      所增加之財產，不能不歸功於一方之協力，故規定於法定
      財產制關係消滅時，夫妻一方應有平均分配之權利，即於
      法對家事勞動者予以評價，以期公平。查被告於85年間購
      買北安路621 巷房屋時，係原告臨時不願搬去共同居住之
      事實，業經本院92年度婚字第49號民事判決認定屬實。且
      被告主張原告與被告及子女分居後，除分擔部份家庭費用
      ，並未分擔家事勞動，兩造女兒因罹患精神分裂症，須被
      告長期照料等情，原告對此並不爭執。則被告自85年起陸
      續增加之存款，自難認係歸功於原告家事勞動付出所增加
      之財產。且兩造女兒現年27歲，以行政院主計處編撰之家
      庭收支調查報告所載，台北市家庭平均每人消費支出約2
      萬元，以兩造女兒之平均餘命計算，生活費用以霍夫曼係
      數扣除中間利息後，高達618 萬餘元（計算式如附件二所
      示），應認原告請求平均分配兩造剩餘財產之差額，顯失
      公平，本院自得免除其分配額。
四、綜上所陳，原告請求分配兩造剩餘財產之差額7,884,708 元
    ，洵屬無據，應予駁回。又原告既受敗訴判決，其假執行之
    聲請，亦失所依據，應併予駁回。
五、結論：原告之訴為無理由，依民事訴訟法第78條，判決如主
    文。
中    華    民    國    95    年    10    月    5     日
                  家事庭法  官  李慈惠
以上正本係照原本作成。
如對本判決上訴，須於判決送達後20日之不變期間內，向本院提
出上訴狀。
中    華    民    國    95    年    10    月    5     日
                        書記官  巫玉媛


司法院資訊處製作；財團法人民間司法改革基金會備份。
